臺灣臺北地方法院民事判決　　　　　　　94年度訴字第1832號
原　　　告　甲○
即反訴被告
訴訟代理人　張泰昌律師
複代理人　　陳淑玲律師
　　　　　　高佩辰律師
被　　　告　丙○○
即反訴原告
訴訟代理人　陳逢源律師
　　　　　　林志強律師
上列當事人間回復原狀等事件，本院於中華民國94年12月14日言
詞辯論終結，判決如下：
    主      文
原告之訴及假執行之聲請均駁回。
反訴被告應給付反訴原告新台幣佰捌拾壹萬仟元及自民國九
十四年八月八日起至清償日止，按年息百分之五計算之利息。
本訴訴訟費用由原告負擔，反訴訴訟費用由反訴被告負擔。
本判決第二項於反訴原告以新台幣貳佰貳拾柒萬壹仟元為反訴被
告供擔保後，得假執行。但反訴被告如以新台幣佰捌拾壹萬
仟元為反訴原告預供擔保，得免為假執行。
    事實及理由
一、本訴部分兩造之主張及陳述：
(一)、原告起訴主張：伊與訴外人乙○○及被告分別於民國93年6
    月25日、同年月28日簽立不動產買賣契約書，約定由乙○○
    及被告分別以新台幣（下同）640萬元、390萬元向伊購買其
    所有坐落於台北縣雙溪鄉○○○段三叉港小段491地號，面
    積各為5,040平方公尺、2,645平方公尺之土地，該筆土地由
    渠等購買後，現已分割為491地號（乙○○買受之部分）、
    491-2地號（被告買受之部分，下稱系爭土地），並分別登
    記為渠等名下。又依據兩造之買賣契約第13條約定：「特約
    事項：乙方（即原告）應負責讓B區承買人（即乙○○）出
    具道路使用同意書予甲方（即被告），否則以違約論。」然
    伊於簽約後，即與乙○○協商並由乙○○出具道路使用同意
    書乙份並交予被告。詎料，被告竟藉詞拖延並拒絕給付尾款
    ，經伊委請律師發函催告後，被告仍拒絕付款，伊方發函以
    被告違約為由解除兩造之系爭契約，又系爭買賣契約既經原
    告解除，被告自負回復原狀之義務，原告自得請求被告應將
    系爭土地所有權移轉登記返還予原告，另關於被告已給付之
    價金315萬元部分，被告亦得充當違約金不予返還。為此先
    位請求聲明為：(一)被告應將系爭土地面積2,645平方公尺之
    所有權移轉登記予原告；(二)願供擔保，請准宣告假執行。退
    步言之，如本院認伊解除契約不合法時，伊已依系爭買賣契
    約第13條約定完成給付義務，並將系爭土地所有權移轉登記
    予被告，故自得備位請求被告給付尾款等語。而備位請求聲
    明為：(一)被告應給付75萬元及自起訴狀繕本送達翌日起至清
    償日按年息5％計算之利息；(二)願供擔保，請准宣告假執行
    。
(二)、被告則以：兩造於訂約時以特定約定原告負責出具A部分（
    即分割後第491地號）所有權人簽署之同意書，以使買受B部
    分系爭土地之被告及其後手，得於對第491地號土地享有永
    久通行權，而且此通行權亦得對第491地號土地所有權人之
    後手主張之。然原告遲於簽約後半年之久，方始出具同意書
    ，並該同意書僅表明被告得對第491地號土地之現所有人主
    張通行權而不及於其他，自難認原告已依債之本旨提出給付
    ，其自得拒絕尾款之給付。退步言之，縱使本院認原告得解
    除契約並主張沒入價金充作違約金，然本件買賣總價為390
    萬元，原告將其已繳交之315萬元全數充作違約金，顯屬過
    高，自應由本院依法酌減之，而逾原告得主張沒收之違約金
    部分，即應附加自受領時起之利息返還予被告，而未返還前
    與原告所主張返還所有權移轉登記之請求權，其自得主張同
    時履行抗辯之適用。又系爭契約第13條及第2條第3款明訂「
    俟過戶手續完成3日內，交付尾款75萬元，同時交付不動產
    。」、「乙方（即原告）應負責讓B區○○○○○道路使用
    同意書予甲方，否則以違約論。原告既未履行兩造間之特約
    事項，被告自無給付尾款之義務等語，資為抗辯。並聲明：
    (一)原告之訴駁回；(二)如受不利判決，願供擔保，請准宣告免
    為假執行。
二、反訴部分兩造之主張及陳述：
(一)、反訴原告起訴主張：兩造簽訂系爭合約後，伊即催索反訴被
    告交付約定同意書，然反訴被告卻屢以正商請乙○○簽署為
    由，遲未交付。迄至93年10月27日辦理移轉登記完畢後，伊
    亦依約給付二期款195萬元後，並提供明確標明地號之同意
    書乙式至辦理本件移轉登記之代書處轉交反訴被告，使乙○
    ○簽署，然反訴被告於94年1月時所交付予伊之同意書，不
    符合債之本旨，為此依已於94年3月發函再度催告反訴被告
    應依約提供同意書，逾期即解約並應依約賠償。故系爭合約
    既經伊合法解除，伊自得訴請反訴被告返還已繳之價款315
    萬元，另本件兩造買賣之標的物為土地，依據93年度營業事
    業各業所得額暨同業利潤標準「不動產買賣」乙項可知，其
    淨利率為17％，伊如以不動產買賣為業者，於本件出售土地
    所可得之利潤應為66萬3千元（計算式：390萬X17％=66 萬3
    千元），伊自得訴請反訴被告給付之。並聲明：(一)反訴被告
    應給付反訴原告381萬3千元及自反訴起訴狀繕本送達翌日起
    至清償日止，按年息5％計算之利息；(二)願供擔保，請准宣
    告假執行。
(二)、反訴被告則以：系爭合約已經其解除在先，反訴原告無從解
    約並據此要求其返還其已繳價款，且其並無反訴原告所稱之
    違約情事，故反訴原告主張之違約金亦無理由等語，資為抗
    辯。並聲明：(一)反訴原告之訴駁回；(二)如受不利判決，願供
    擔保，請准宣告免為假執行。
三、本件兩造不爭執事項：
(一)、原告與乙○○及被告於分別93年6月25日、同年月28日簽立
    不動產買賣契約書，約定由乙○○及被告分別以640萬元、
    390萬元向原告購買其所有坐落於台北縣雙溪鄉○○○段三
    叉港小段491地號，面積各為5,040平方公尺、2,645平方公
    尺之土地，該筆土地嗣後分割為491地號、491-2地號，並分
    別登記為乙○○及被告等名下。
(二)、兩造簽立系爭合約後，被告已交付價金共315萬元，尚餘尾
    款75萬元未給付，而原告業已於93年10月27日將系爭土地移
    轉登記至被告名下。
(三)、又依據兩造之買賣契約第13條約定：「特約事項：乙方（即
    原告）應負責讓B區承買人（即乙○○）出具道路使用同意
    書予甲方（即被告），否則以違約論。」。原告曾提出由乙
    ○○於93年12月27日所出具之道路同意書予被告。
(四)、原告前於94年3月15日委由尚允法律事務所寄發律師函，要
    求被告於函達5日內出面協商付款事宜，逾期即依合約第9條
    約定，將被告已給付之價款全部沒收充作違約金。復於同年
    4月6日再次以律師函通知被告，已將其繳交之價金沒收充作
    違約金，並依據民法第259條規定，請求被告將系爭土地返
    還及將產權過戶。
(五)、被告於94年3月25日以台北長春路郵局第703號存證信函向原
    告表示，原告未能依約履行提出道路使用同意書之給付義務
    ，其依法行使同時履行抗辯權，並要求原告於函到5日內提
    出由乙○○簽立如其所擬具之道路使用同意書後，將依約給
    付尾款，如逾期未給付時，原告應返還已收價款並加倍賠償
    所收價款同額之損害金。
四、兩造之爭點及論述：
    原告主張其已依債之本旨提出道路使用同意書並將系爭土地
    移轉登記予被告，但被告拒不支付尾款，伊自得解除系爭契
    約，為被告所否認，並以前揭情詞置辯。反訴原告則主張反
    訴被告並未依據債之本旨提起道路使用同意書，其自解除系
    爭契約，為反訴被告所否認，並以前揭情詞置辯。故本件主
    要爭點厥為：(一)原告是否已依據債之本旨提出「道路使用同
    意書」，又本件原告或被告（即反訴原告）何人有權向對造
    解除系爭合約；(二)又系爭合約經解除後，兩造之法律關係為
    何？現析述如后：
(一)、關於原告是否已依據債之本旨提出給付之爭點部分：
    按解釋意思表示，應探求當事人之真意，不得拘泥於所用之
    辭句。民法第98條定有明文。系爭合約第13條特約事項約定
    「乙方應負責讓B區承買人出具『道路使用同意書』予甲方
    ，否則以違約論。」（見本院卷第11頁），兩造於訂約時既
    要求原告負責讓乙○○提出道路使用同意書，原告雖提出由
    乙○○於93年12月7日所出具之道路使用同意書予被告，然
    被告辯稱此非兩造簽約時所預定要求之同意書內容，故自應
    探究兩造於簽約時，所欲要求乙○○出具同意書之內容為何
    。經查：
  1.依據系爭契約及原告與乙○○所簽訂之不動產買賣契約書後
    所附之附圖上，均有標註「虛線部分，寬為4公尺、B區之業
    主同意供A區業主『永久』使用通行。」（見本院卷第13 、
    59頁）。由附圖可知，因買受系爭土地者可能面臨分割後土
    地係屬裏地無法對外通行，方會有如上之約定。兩造及乙○
    ○簽約並於該附圖上註記時，已知嗣後取得B區之所有權人
    為乙○○、A區之所有權人為被告，然並未直接書立被告及
    乙○○之姓名，反僅稱「A區業主」、「B區業主」，另並載
    明「永久」使用通行，足認當時此一約定之要求，係為使取
    得系爭土地之被告及其後手，得於分割後之491地號享有永
    久通行權，且此通行權利亦得對491地號土地所有權人即乙
    ○○及其後手主張之。
  2.又乙○○曾於93年6月25日出具一份道路使用同意書（下稱6
    月25日同意書）內容記載「立同意書人乙○○，緣本人向甲
    ○女士承買雙溪鄉○○○段三叉港小段四九一地號土地之一
    部分（詳如附圖），本人同意承買後提供道路（如附圖）供
    A區業主永久通行使用，通行權並即於下一位業主。」（見
    本院卷第63頁）。而兩造係於93年6月28日方簽署系爭合約
    ，倘6月25日之同意書已符合被告要求時，自得於簽約時收
    受該份同意書即可，無庸再行於系爭合約第13條加註要求命
    原告負責讓乙○○出具同意書，自應認6月25日之同意書所
    載之內容，與兩造簽約時所要求應由原告一方負責應取得同
    意書之內容不符。
  3.另原告雖嗣後提出由乙○○於93年12月27日出具之道路使用
    同意書（下稱12月27日同意書）其內容則記載為「立同意書
    人乙○○，緣本人向甲○女士承買雙溪鄉○○○段三叉港小
    段四九一地號土地之一部分（詳如附圖），本人同意在本土
    地所有權移轉於本人後，隨即提供道路（如附圖所示）供
    491-2土地業主丙○○先生永久通行，從而，本人日後欲轉
    讓本土地於任意第三人，本人將清楚告知該第三人本同意書
    之內容。」（見本院卷第18頁）。相較於兩份同意書之內容
    ，可知6月25日之同意書既由乙○○同意被告及被告之後手
    均得永久通行使用，效力範圍所及之對象包括乙○○、被告
    及被告之後手。然12月27日同意書部分，僅乙○○同意被告
    永久通行，效力不及於被告之後手，又該份協議書雖曾提及
    乙○○之後手，然僅稱將同意書內容告知該第三人，並無欲
    拘束乙○○後手之意思，自應認12月27日之同意書效力範圍
    所及之對象僅及於乙○○與被告間，其範圍自較6月25日之
    同意書為小。又6月25日之同意書非兩造簽約時所要求之同
    意書內容已如前述，故原告嗣後提出得拘束對象更少之12月
    27日之同意書，自難認已依據債之本旨提出給付。
  4.綜上，原告雖已將系爭土地之所有權移轉登記予被告，然並
    未依據債之本旨提出符合兩造約定內容之同意書，被告自得
    主張同時履行抗辯，拒絕系爭合約尾款之給付。從而，原告
    先位主張被告違約而解除契約後，得沒入被告所繳交之價金
    後，並得訴請被告將系爭土地移轉登記予原告，即屬無據，
    應予駁回。另被告催告原告應提出合於債之本旨之同意書，
    然原告未能提出，故依約原告顯有違約之情事，被告自得向
    原告主張解除契約，被告既已向原告為解除契約之表示，故
    系爭契約業經解除而消滅，從而，原告備位訴請被告交付尾
    款即屬無據，亦應併予駁回。
(二)、契約解除後之法律效果之爭點部分：
    按契約解除時，當事人雙方回復原狀之義務。民法第259條
    定有明文。又系爭合約第9條後段約定「如乙方不賣或不照
    約履行應盡義務時亦應將已收價款如數返還與甲方外，另加
    倍賠償所收價款同額之損害金與甲方..。」（見本院卷第11
    頁），本件反訴被告既未依約交付道路使用同意書已如前述
    ，故反訴原告除得請求反訴被告返還已收價款共315萬元外
    ，本得請求訴請同額之賠償金，然反訴原告雖僅以系爭合約
    之價額依據不動產買賣業之同業淨利標準計算其如出售系爭
    土地可獲得之利益為66萬3千元，作為本件之賠償金應屬有
    據。從而，反訴原告依據系爭合約第9條請求反訴被告給付
    381萬3千元（計算式：3,150,000＋663,000=3,813,000）及
    自反訴起訴狀繕本送達翌日（即94年8月8日）起至清償日止
    ，按年息5％計算之利息，即屬有據。
五、假執行之宣告：
(一)、本訴部分：原告受敗訴判決，其假執行之聲請即失所依據，
    應併予駁回。
(二)、反訴部分：兩造陳明願供擔保請為宣告假執行或免為假執行
    ，經核均與規定相符，爰分別酌定相當之擔保金額予以宣告
    。
六、因本件事證已臻明確，兩造其餘主張陳述及所提之證據，經
    本院斟酌後，認與判決結果不生影響，均毋庸再予論述，附
    此敘明。
七、訴訟費用負擔之依據：民事訴訟法第78條。
中　　華　　民　　國　　94　　年　　12　　月　　28　　日
                  民事第四庭    法　官　黃柄縉
以上正本係照原本作成
如對本判決上訴，須於判決送達後20日內向本院提出上訴狀
中　　華　　民　　國　　94　　年　　12　　月　　29　　日
                    　　　　　　書記官　楊湘雯
